【裁判字號】    92,簡上,71
【裁判日期】    920714
【裁判案由】    確認本票債權不存在
【裁判全文】
臺灣臺南地方法院民事判決  九十二年度簡上字七一號
    上  訴  人  乙○○
    訴訟代理人  方文賢律師
    被上訴人    甲○○
    訴訟代理人  鄭和傑律師
    複  代理人  張清富律師
右當事人間請求確認本票債權不存在事件，上訴人對於中華民國九十二年一月二十三
日本院台南簡易庭九十一年度南簡字第一九二二號第一審判決提起上訴，本院判決如
左：
    主      文
上訴駁回。
第二審訴訟費用由上訴人負擔。
    事      實
甲、上訴人方面：
一、聲明：（一）原判決廢棄。（二）駁回被上訴人在第一審之訴。
二、陳述：除與原判決記載相同者，茲引用之外，補稱：
（一）、按「票據上之簽名，得以蓋章代之，票據法第六條定有明文。對票據上所載
        文義負責之人，以在票據上簽名或蓋章二者備其一，即足發生效力，上訴人
        既自認印章為真正，已如前述，自不得以非其簽名為詞，推翻為系爭本票連
        帶保證人之事實。」最高法院七十二年台上字第四七四號判決著有明文。
（二）、再按，當事人主張有利於己之事實者，就其事實有舉證之責任，民事訴訟法
        第二百七十七條前段定有明文；又私人之印章，由自己使用為常態，被人盜
        用為變態，主張變態事實之當事人，自應就此印章被盜用之事實負舉證之責
        任，最高法院八十六年台上字第七一七號判決亦可資參照。
（三）、本件中，就系爭本票上蓋用之印章是否為被上訴人所有一節，上訴人於原審
        先則抗辯該印章非其所有，嗣經原審法官提示其對本院九十年度簡上字第八
        五三號事件之支付命令所為之「異議狀」，被上訴人猶辯稱「異議狀不是我
        寫的，也不是我請人家寫的」，惟經原審法官要其再次確認，始改口稱「我
        有請人家寫」（參見原審九十一年十一月十四日言詞辯論筆錄），另於原審
        九十二年一月九日審理中亦供述「狀紙是我簽名的，狀紙也是我請人寫的」
        （參見原審九十二年一月九日言詞辯論筆錄）。而上開「異議狀」中「具狀
        人」處所蓋用之印章，與系爭本票「發票人」處所蓋用之印章，一眼即明乃
        屬同式之印章，即系爭本票上之印章為被上訴人所有，此亦為原審所是認（
        參見原審判決書第二頁第十六至十七行）。被上訴人最後雖改辯稱系爭本票
        「是被告（即上訴人）事後利用同居期間盜蓋印章」云云（參見原審九十二
        年一月九日言詞辯論筆錄），然已足見其心虛作偽之情。依之常情，系爭本
        票蓋用之印章是否為被上訴人所有，因該印文為「篆體」較特殊，亦為被上
        訴人所常用，被上訴人豈有不知之理？惟被上訴人先則捏稱該印章非其所有
        云云，迨至無法抵賴，始繼之辯稱係上訴人利用同居期間所盜用云云，其辯
        解前後矛盾，已非可採，至為灼然。又，被上訴人確有與系爭本票發票日同
        日之八十九年三月二十九日收受上訴人所交付之新台幣（下同）三十萬元，
        用以清償其在「國泰」之貸款，亦為被上訴人於原審自認在卷（參見原審九
        十一年十一月十四日言詞辯論筆錄），姑不論兩造於事後有無同居之事實（
        實際上，兩人並非同居，詳後述），即以當時兩造僅係初交往，依之事理，
        上訴人豈有即贈與被上訴人鉅額金錢之理？反而，就一般社會交易常情以觀
        ，借用款項，即開立本票交付貸與人，以作為債權之憑證，事屬常見，乃屬
        一般常態事實，而本件系爭本票既係被上訴人所用印開立，被上訴人亦確有
        收取該三十萬元款項，即可認係兩造間存在金錢借貸之關係，被上訴人自應
        負發票人之責任，即系爭本票債權應屬存在，要無疑問。
（四）、其實，上訴人與被上訴人間，並無真正同居之事實，有者，亦僅係於該段期
        間兩人偶一為之發生性關係而已，被上訴人既無與上訴人同住一處（按上訴
        人日間在五金行看店，夜間與兒子林群貴同住，而被上訴人住處時有賭局，
        上訴人不曾於被上訴人處過夜，被上訴人亦不曾在上訴人處過夜），兩人亦
        非形同夫妻，並無同財共居之事實，被上訴人稱伊與上訴人間在八十九年三
        月間至九十年初有為同居云云，並非事實，凡此可傳訊證人林群貴，即可明
        瞭。是被上訴人辯稱其印章係於同居期間遭上訴人盜用云云，顯屬無稽。
（五）、再者，按當事人主張有利於己之事實者，就其事實有舉證之責任；又私人之
        印章，由自己使用為常態，被人盜用為變態，主張變態事實之當事人，自應
        就此印章被盜用之事實負舉證之責任，最高法院八十六年台上字第七一七號
        判決可資參照。因之，據上開實務見解所示，就印章遭盜用之事實，應由主
        張盜用之人舉證，惟被上訴人於本件中僅率謂上訴人在同居中有可能取得其
        印章云云，依法尚難謂其已盡舉證之責任，實無疑義。
（六）、又如前所述，上訴人與被上訴人間並非同居，亦無同財共居之情事，而被上
        訴人早年於特種行業（皇玉酒家）上班，在上開八十九年三月間至九十年初
        之期間，兩人雖有多次發生性關係，然上訴人皆給付一、二千元，本件於八
        十九年三月二十九日所交付被上訴人之三十萬元，及於同年月三十日所交付
        之十萬元，皆係被上訴人向上訴人聲稱伊因需還貸款，而向上訴人週轉墊借
        ，並因之而簽立同額之本票交付上訴人以為擔保及證明，不然，以兩造當時
        僅係初為交往，上訴人豈有即贈與其鉅額款項之理？而究其實際，被上訴人
        雖得為簽名，然觀其簽名之字跡彆扭不順，顯非慣於書寫文字之人，此稽前
        述其「異議狀」全文係由他人代為書寫，自明。是系爭本票上之文字部分，
        雖係由上訴人代為書寫，惟係被上訴人謂其不會寫字而要上訴人代為書寫之
        故，然用印則係由被上訴人為之，此稽之被上訴人連簽寫自己姓名已顯彆扭
        不順，足明上訴人所言屬實，是被上訴人姓名雖係由上訴人代寫，而依票據
        法第六條所定，票據上之簽名，得以蓋章代之，對票據上所載文義負責之人
        ，以在票據上簽名或蓋章二者備其一，即足發生效力，被上訴人既自認印章
        為真正，已如前述，自不得以非其簽名為詞，推翻為系爭本票發行之事實（
        參照最高法院七十二年台上字第四七四號判決所示意旨），且貸借款項予人
        取得本票以為擔保，事屬尋常，系爭本票既係由上訴人所用印開立，自足為
        兩造間票據之原因關係係屬借貸之證明，被上訴人自應負給付本件票款之責
        ，允無疑義。惟被上訴人所主張該些款項係上訴人所贈與而交付，不僅迄今
        無法舉證，亦有違常情，所辯自無可採。
（七）、另上訴人就本件系爭票款，曾於九十年七月二日以存證信函載明催告清償之
        意旨而寄達被上訴人，被上訴人收受後並無異議，依之常情，若系爭本票係
        上訴人所偽造，被上訴人豈有不對之異議之理，惟被上訴人於原審中僅辯稱
        「我沒有收到，回證收執章是管理委員會的章」云云，然以一般公寓大廈，
        住戶之掛號信件均由管理員代收，管理員亦會通知住戶領取之常情以觀，其
        辯解自無可採，益徵被上訴人事後於本件中辯稱系爭本票係由上訴人所偽造
        云云，實與常情有違，殊非可採。
（八）、至於上訴人曾以被上訴人於另四紙支票上背書，而聲請對被上訴人發支付命
        令，嗣後經被上訴人異議視為起訴審理後撤回訴訟一節，實際上就該事件乃
        為被上訴人另向上訴人調借款項，而以其所收取之「客票」（發票人姜森郎
        、背書人為其妻姜溫桂香）四紙（以下簡稱系爭支票）交付上訴人，並要上
        訴人代寫其背書，惟之後上訴人於八十九年十月間起陸續屆期提示均不獲兌
        現，而被上訴人不僅不清理債務，且要與上訴人分手，因之上訴人始於九十
        年二月九日對系爭支票之發票人姜森郎、背書人姜溫桂香及上訴人寄發存證
        信函催告清償（被上訴人係於九十年二月十日收受該存證信函），均遭不理
        後，上訴人只得依法聲請法院核發支付命令。嗣於訴訟中，因經審理法官告
        知系爭支票上並非由被上訴人親自背書，難認對被上訴人之追索有理由，而
        據上訴人查知，另債務人姜森郎、姜溫桂香夫妻並無資產且逃逸無蹤，是上
        訴人為免徒耗裁判費之支出，迫於無奈，只得撤回該訴訟。然以系爭支票係
        於兩造尚在交往之八十九年十月間即由上訴人陸續提示，是若非系爭支票被
        上訴人之背書係由其指示上訴人代寫並為交付，上訴人豈能取得系爭支票？
        又豈有擅自代行背書並予提示之理？況且，系爭支票跳票後，上訴人曾以存
        證信函催告被上訴人等人清償，被上訴人接到該存證信函後並未有何異議，
        亦足稽上訴人上開所陳非虛。
（九）、兩造交往之介紹人張玉章，就上訴人有拿錢給被上訴人一節，經被上訴人於
        原審聲請傳證，而證述「沒有說送給她，只有說拿錢給她」等語（參見原審
        九十二年一月九日言詞辯論筆錄），已足明被上訴人主張上開三十萬元款項
        係上訴人所贈與云云，並非可採。另被上訴人於原審所聲請傳證之證人方金
        川，雖證述「是我在台南醫院碰到兩造，當時原告（即被上訴人）說被告（
        即上訴人）拿三十萬元要給原告付貸款。而且說他們要同居，且要一起出遊
        ，當時是說要去關子嶺」「（當時被告交錢給原告是要送給她還是借給她？
        ）是要送給她，如果不是要送給她，她不可能陪被告出去玩。」等語（參見
        原審九十二年一月九日言詞辯論筆錄），惟已為上訴人當庭嚴詞否認，此姑
        不論該證人所述其聽聞此事非出自上訴人之口，已難資為認定上訴人確有贈
        與之意，且稽之一般人情，被人「包養」並非名譽之事，而上訴人與該些證
        人又非認識，被上訴人豈有在公共場所不知羞愧而向他人張揚之理？況且，
        兩造間僅為一般男歡女愛之交往，尚非同居，益見該證人所為供述，有違常
        情，並非事實。
（十）、被上訴人具答辯狀略以：兩造於八十九年三月間至九十年初已達同居之親密
        程度，上訴人取得其印章蓋用並非難事，而何時所為，其亦無所知，尚難謂
        此即推定上訴人取得其印章係經其同意所蓋等語置辯，按兩造於交往間並無
        同居，且被上訴人迄無舉證其印章為上訴人所盜用，原審判決之認事用法，
        顯屬違誤，已如前述。而關於兩造間確無同居之事實，此稽之被上訴人於本
        院九十二年五月十四日準備程序中，乃供述「上訴人本來說每星期要去一次
        ，上訴人幾乎每天都去我家，一天大約去二次」等語，姑不論其所言甚為誇
        張不實，然至少已可明上訴人至被上訴人家，實僅係尋求歡好，兩人尚非同
        居一處，更非同財共居，實甚瞭然，是被上訴人另聲稱之「我們有同居，都
        是住在我家裏」等語，已顯與上述供述矛盾，亦即若真係「同居」，當係兩
        人一起過夜而營共同生活，豈尚有「上訴人一天大約去二次」之語？顯見被
        上訴人係曲解「同居」之意義，委無足採。
（十一）、又被上訴人確不習於書寫文字，此稽之其於本院九十二年五月十四日準備
          程序之中，當庭命其書寫姓名、住址時，尚且須拿出其身分證觀看照寫，
          費時甚久，且就住址中「南」及「縣」字，皆無法正確寫出，即可見一斑
          。如此，其何能得於系爭本票上流利書寫本票面額之大寫數字？而因其不
          習於書寫文字，即指示上訴人代寫，不僅屬實，亦符合情理，再者，如前
          所述，兩造本即無同居，頂多係上訴人在被上訴人處與其歡好而已，被上
          訴人既亦在場，上訴人又何得能擅取其印章，而加蓋於系爭本票上？其實
          ，被上訴人住處僅客廳及臥室，而客廳中時常聚賭，出入份子混雜，臥室
          均由被上訴人上鎖，而上訴人未有其臥室房間鑰匙，何能進入？況且，被
          上訴人於九十年七月三日收受上訴人載述系爭本票之票款應於文到後五日
          內返還之存證信函後，並無異議，依之常理，若系爭本票係上訴人所偽簽
          發，其豈有未表示異議之理？而上訴人就系爭本票若係自己偽造，又豈敢
          自曝其犯行？在在皆明被上訴人辯稱系爭本票未其用印簽發，有違常情，
          不足採信。
（十二）、系爭四張支票，確係被上訴人向上訴人週轉款項而交付上訴人，其中發票
          日八十九年九月二十四日、面額二十萬元之支票，上訴人於八十九年十一
          月二日向上訴人稱需用錢，上訴人因之即在自己「彰化銀行北台南分行0
          0000000000000號帳戶」內領出現金十萬元及再向小舅子黃
          文華調借十萬元，湊成二十萬元交付被上訴人，此有存摺記錄可稽；而其
          餘票款，有者五萬元，有者十萬元，因時隔久遠，且金額非鉅，上訴人實
          率皆以自己經營五金行之營收，而交付現金予被上訴人。
（十三）、其實，就本院九十年度促字第一０七五三號支付命令中，該支付命令所載
          之債務人姜森郎、姜溫桂香皆受送達該支付命令後未有異議，應即為確定
          ，被上訴人雖於九十年三月三十日具狀提出聲明異議，然稽之其於九十年
          二月十日收受相關票款之催索函後未有任何異議，可明被上訴人僅係事後
          不願給付票款，始為主張系爭支票之背書非其指示上訴人代寫，且因該給
          付票款事件（即本院九十年度南簡字第八五三號）中，上訴人據實供稱：
          被告（如被上訴人）並不認識字，背書是被告指示我代寫的，代表被告向
          我借錢等語，經審理法官曉諭若不能證明被上訴人甲○○確有指示代為背
          書，即會多繳不必要之裁判費，上訴人始撤回該件訴訟。而本件訴訟之起
          因，係上訴人以本件系爭本票及另面額十萬元之本票，聲請本院核發本票
          裁定，被上訴人因而提起確認該二紙本票債權不存在之訴訟，其中面額十
          萬元之本票，就該十萬元之債權，上訴人另為聲請假扣押而查封被上訴人
          房地（即門牌號確台南縣永康市○○街三二號之房地），是即為先行起訴
          ，並經本院判決上訴人勝訴確定，此亦有本院九十一年度新小字第三三一
          號民事小額判決，九十二年度小上字第二四號民事裁定可稽。
（十四）、以本件系爭本票之訟爭原因，實與上開本院九十一年度新小字第三三一號
          民事小額判決、九十二年度小上字第二四號民事裁定所認定之面額十萬元
          之本票相同。既該相關面額十萬元之本票，業經本院確定判決認非係上訴
          人盜用被上訴人印章而開立，乃足明本件系爭本票被上訴人主張係上訴人
          盜用印章而開立之無理由。
（十五）、至於，被上訴人所聲請傳訊之證人方金川，於本院九十二年六月六日當庭
          已另供述「（法官問：你是否知道乙○○拿三十萬及十萬元給甲○○﹖）
          拿多少我是不知道，我是在九十年左右，有一天早上我在台南省立醫院遇
          到甲○○，我問她要去哪裡，她說乙○○要幫我付貸款邀我去關子嶺玩，
          我還叫她幫我買一些名產，她就笑一笑。（法官問：當時乙○○有無在現
          場﹖）甲○○說完，乙○○才後後面靠過來。」等語，並一再供述「至於
          是否要送她錢，我不清楚」、「她沒有說是不是要送給她」，並謂「我認
          為她的語意是乙○○要無償付貸款之意，代價是被上訴人陪她去玩，但是
          這只是我自己的猜測，被上訴人並沒有說的那麼清楚」等語，可見該證人
          於本院所為之供述，不僅已非可確認該些款項係上訴人贈與被上訴人（係
          其猜測），且其所述與被上訴人、上訴人之見面時間為九十年左右，亦顯
          與本件之系爭款項係交付在八十九年三月二十九日不符，而經與甲○○隔
          離訊問，其所述乙○○有否聽見其與甲○○之說話，證人所述為乙○○未
          聽到（甲○○說完，乙○○才從後面靠過來），而甲○○則稱「我與方金
          川說話時，乙○○已經來了，他有聽到我與方金川說的話」，顯然迥異，
          足徵其證言之可信度堪疑，並非可採。另被上訴人所聲請傳訊之證人吳明
          吉，於本院九十二年六月六日當庭供述之：伊於九十一年初或是九十年底
          時，甲○○有問伊說乙○○要幫催討該四紙之票款，將票拿給乙○○好不
          好﹖伊稱：好呀，你們既然在同居，我就說好等語。且所述被上訴人與上
          訴人間「同居」，亦因其僅係白天班之守衛，又被上訴人住處出入之份子
          很多，顯非可為證，另稱「我知道乙○○提出三萬元之生活費給被上訴人
          」云云，亦顯係與被上訴人勾串之詞，顯非可採。
乙、被上訴人方面：
一、聲明：駁回上訴。
二、陳述：除與原判決記載相同者，茲引用之外，補稱：
（一）、按票據之簽發，不以由本人書寫為必要，故由他人代為書寫，而由本人簽名
        或蓋章，故為實際所常見，然為免生爭執，多以由本人簽名並蓋章，縱無法
        簽名，亦由本人蓋章並加蓋指印，以免它日衍生爭執，況被上訴人並非不會
        簽寫自己名字，此由上訴人並不否認，是以系爭本票若確定由被上訴人授權
        上訴人蓋章，上訴人自可要求被上訴人親自簽名，惟系爭本票僅印章係被上
        訴人所有，除此別無被上訴人筆跡，甚連簽名部分亦由上訴人代為，此與一
        般常情相違，況如以蓋章方式即據以認定債權之存在，豈不造成金融市場之
        紊亂。是如未加審酌即以之認定票據之真正，自難招服。
（二）、兩造於八十九年三月間即同居，此為兩造所是認（按：上訴人於原審自認：
        「我是從八十九年三月中同居到八十九年十一月初．．．」參見原審九十一
        年十二月五日言詞辯論筆錄），雖兩造於九十年年初分開，而依兩造已達同
        居之親密程度，上訴人取得被上訴人印章並蓋用並非難事，且何時所為，被
        上訴人亦無所知，尚難謂此即推定上訴人取得被上訴人印章係經被上訴人同
        意所蓋。
（三）、又上訴人另於本件主張兩造並非同居關係云云，惟依証人吳明吉於本院結証
        ：「當時兩造同居之情形是，乙○○有時候晚上會去住那裡，有時候一天去
        好幾次，他們也常常去玩」、「（以如何依據上訴人有在那裡過夜？）乙○
        ○他自己有鑰匙，我白天七點交班時有看過他們二人從樓上下來要去爬山．
        ．」、「（該部分你如何知道？）是乙○○跟被上訴人甲○○要離開的時候
        ，向我說的，而且他還說經濟這麼不好，每個月給他二萬元，不需要給三萬
        元」等語（九十二年六月六日調查筆錄參照），足認兩造已有同居關係甚明
        ，上訴人既有此等關係，復持有被上訴人房屋鑰匙，益足認其單獨出入非屬
        難事，自有可能利用此等機會，盜用被上訴人之印章為之。
（四）、上訴人似據他確定判決以為本案佐証，惟此等「爭點效」之理論未為最高法
        院所採，本件自無需受前案判決拘束：按「民事訴訟法第四百條第一項規定
        確定判決之既判力，惟於判決主文所判斷之訴訟標的，始可發生，若訴訟標
        的以外之事項，縱令與為訴訟標的之法律關係有影響，因而於判決理由中對
        之有所判斷，除同條第二項所定之情形外，尚不能因該判決已經確定而認該
        項判斷有既判力，原判決以所謂「爭點效」之理論，認兩造間另案請求返還
        不當得利事件，對於重要爭點，即系爭借款是否清償乙節，於確定判決理由
        中就當事人間重要之爭執所為之判斷，對本件訴訟亦有拘束力，揆之首揭說
        明，於法自欠允洽」，最高法院八十七年台上字第一○二九號判決可資參照
        。經查：
（１）、上訴人固以九十二年度小上字第二四號民事確定判決理由認定上訴人並未盜
        用印章開立票據，足資佐認本件上訴人並未盜用印章等情云云，惟此等主張
        ，似如爭點效之理論，揆諸前揭最高法院法律判決要旨，自不足採。
（２）、更況本件與前案訴訟標的為不同票據，尤難據前案之認定結果，即認定並無
        盜蓋之事實。又認定事實為法院之職權，除為既判力範圍者外，本不受他判
        決之拘束，本院自無受前案判決認定結果拘束之必要。
（五）、再「支票為無因証券，交付票據之原因甚多，或為贈與、或為買賣、或為確
        保當事人間已存在之法律關係，或為消滅已存在之法律關係，非僅囿於金錢
        借貸一端而已，故除另有証據外，僅為支票之簽發、授受或轉讓，自不足以
        証明其原因事實」，最高法院八十九年台上字第一○八二號判決可資參照。
        當事人主張有利於己之事實者，自應就其事實負舉証之責，本件上訴人既主
        張系爭本票原因關係為消費借貸關係，自應就：雙方借貸意思之合致；款項
        業已交付等情負舉証之責，如未能就上開事項盡舉証之責，縱被上訴人所為
        否認之主張未能成立，上訴人請求仍無理由，殆無可疑。經查：
（１）、系爭款項係由上訴人贈與被上訴人等情，業經証人方金川証述甚詳：上訴人
        為求被上訴人歡心，以求同居關係之維持，因而贈與款項予被上訴人乙節，
        業有証人方金川於原審証述：「當時原告（即被上訴人）說被告（即上訴人
        ）拿三十萬元給原告付貸款，而且說他們意思要同居，且要一起出遊」、「
        （當時被告交錢給原告是要送給她還是要借給她？）是要送給她，如果不是
        要送給她，她不可能陪被告出去玩」等語（原審卷五十頁參照）足資証明。
        又上訴人雖質疑方金川所述時間及經過情形與被上訴人所述或有出入云云，
        惟本件事實發生已二、三年之久，復非與方金川本人有切身利害關係，自難
        期證人方金川所述細節洵屬一致，況方金川既經具結在卷，復無何偏頗陳述
        之必要，而業將當日發生情形、地點敘明甚詳，所述上訴人為與被上訴人同
        居方贈送款項等情復與常情相符，自難僅以細節或有出入，即全盤否認其証
        詞之真正。
（２）、況上訴人始終未能就消費借貸契約之成立乙節，盡舉証之責，無干被上訴人
        之抗辯是否成立，上訴人請求已無理由：退步言之，縱認該票並非盜開等情
        ，惟查上訴人主張伊於八十九年三月二十九日、同年三月三十日分別交付三
        十萬元、十萬元予被上訴人，原因為借貸關係，然借貸關係之成立，雖不以
        訂立書面為必要，然貸與人仍需証明雙方就消費借貸關係之成立，業已成立
        合意之事實，即需舉出雙方確有借貸關係之証據，矧以一般民間借貸，至少
        會要求借用人書立借據或設定擔保，以確保債權，另就清償期限、借款利息
        均加以約定，則本件金額達數十萬元之譜，並非少數，然上訴人卻未能提出
        任何被上訴人所書立之借據，對於清償日期、利息約定亦無一語提及，此已
        與一般借貸關係有違，況查上訴人復無其他證據以證明兩造成立借貸契約，
        則被上訴人主張前開款項系基於贈與之意而交付，應為可採外，上訴人至多
        僅能証明款項之交付，對於主張票據原因關係之消費借貸成立乙節，仍未能
        盡証明之責，自應認上訴人主張並無理由。
（六）、復案外人姜森郎、姜溫桂香因執面額共四十五萬元之系爭支票向被上訴人借
        貸款項，嗣屆期不獲兌現，被上訴人始有委請上訴人代為追索之舉（參見本
        院九十二年六月六日準備程序筆錄證人吳明吉證詞），若果被上訴人非委請
        上訴人代為追索，而係被上訴人向上訴人借貸金錢，何以系爭支票非經被上
        訴人親自簽名背書？若果被上訴人因向上訴人借貸款項而委請上訴人代為簽
        名背書以示負責，何以被上訴人係「用鉛筆寫的」（參見原審九十二年一月
        九日言詞辯論筆錄），何以於對被上訴人提出核發支付命令後經被上訴人聲
        明異議後視為起訴時，又對被上訴人撤回起訴（本院九十年促字第一○七五
        三號、九十年度南簡字第八五三號）？自見上訴人情虛。益明上訴人有偽造
        被上訴人簽名之慣性，其提起本件上訴自無理由。
    理      由
一、本件被上訴人起訴主張：上訴人持有被上訴人簽發，發票日為民國八十九年三月
    二十九日、票面金額三十萬元、票據號碼一二０六六九號之本票一紙（下稱系爭
    本票），惟被上訴人並未簽發系爭本票，該本票顯係出於偽造，本院未查，經上
    訴人聲請據以裁定准予強制執行，足生損害於被上訴人之權益；查系爭本票上之
    印章雖為被上訴人所有，然系爭本票上之簽名非被上訴人所為，實則系爭本票係
    因兩造於八十九年三月間起同居，上訴人趁同居之便，取得被上訴人之印章，否
    則被上訴人會自行簽名，不須勞煩上訴人代為簽名。至上訴人雖於八十九年三月
    二十九日、同年月三十日分別支付三十萬元及十萬元給被上訴人，但這是上訴人
    贈與給被上訴人，並非被上訴人向上訴人所借貸，為此提起本件訴訟，請求確認
    上訴人所持有之系爭本票債權不存在。上訴人則以：系爭本票來源係因被上訴人
    於八十九年三月二十九日及同年月三十日分別向上訴人借貸三十萬元及十萬元，
    而開立系爭本票及另紙面額十萬元之本票交付上訴人，當時因被上訴人說不會寫
    字，故由上訴人代為書寫，而由被上訴人於本票上蓋章云云，資為抗辯。
二、兩造不爭執之事實：
（一）、上訴人持有系爭本票一紙，向本院聲請裁定，經本院以九十年度票字第五０
        四八號裁定准許強制執行。
（二）、系爭本票發票人處「甲○○」之印文係被上訴人之印章所蓋。至發票人姓名
        、票面金額係由上訴人所書寫。
（三）、上訴人於八十九年三月二十九日、同年月三十日分別交付三十萬元、十萬元
        予被上訴人。
（四）、系爭四紙支票背面背書人「甲○○」姓名係上訴人所書寫。
（五）、就上開另紙十萬元之本票，上訴人起訴請求被上訴人給付票款十萬元，業經
        本院判決上訴人勝訴確定（九十一年度新小字第三三一號民事小額判決，九
        十二年度小上字第二四號民事裁定，以下簡稱前案判決）。
三、得心證之理由：本案爭執之關鍵在於，系爭本票是否為被上訴人所簽發？經查，
（一）、按本票固為無因證券，票據債務人不得以自己與發票人或執票人前手間所存
        在之抗辯事由，對抗執票人。然發票人非不得以自己與執票人間所存之抗辯
        事由對抗執票人，此觀票據法第十三條上段之反面解釋而自明。又如發票人
        一旦提出其基礎原因關係不存在之對人抗辯，執票人自應就該基礎原因關係
        存在之積極事實，負舉證責任（最高法院八十一年度台上字第八七九號判決
        參照）。今被上訴人（發票人）既對上訴人（執票人）提出系爭本票基礎原
        因關係不存在之對人抗辯，揆諸上開說明，上訴人自應就該基礎原因關係（
        上訴人主張系爭本票之基礎原因關係係借貸關係）存在之積極事實，負舉證
        責任。上訴人雖以其於八十九年三月二十九日交付三十萬元予被上訴人，主
        張系爭本票之基礎原因關係係借貸關係，然為被上訴人所否認，主張上訴人
        交付上開三十萬元係贈與行為。經查，證人方金川於原審證述：「我在台南
        醫院碰到兩造，當時原告（即被上訴人）說被告（即上訴人）拿三十萬元要
        給被上訴人付貸款。」「（當時被告交錢給原告是要送給她還是借給她？）
        是要送給她，如果不是要送給她，她不可能陪被告出去玩。」等語，其於本
        院審理時則證稱：當時甲○○說，乙○○要幫她付貸款，並要找她去關子嶺
        玩。她沒有說是不是要送給她（指上開三十萬元），我認為她的語意是乙○
        ○要無償付貸款之意。代價是被上訴人陪他去玩。但是這只是我自己的猜測
        ，被上訴人並沒有說的那麼清楚。」等語，方金川於原審及本院審理時之證
        詞雖略有出入，然審之方金川於原審及本院審理作證時，距八十九年已二、
        三年之久，其記憶難免不全，惟其就被上訴人曾向其表示上訴人要幫被上訴
        人付貸款，並要找被上訴人去關子嶺玩，且被上訴人之意思係上訴人幫被上
        訴人償付貸款之代價是被上訴人陪上訴人去玩一事，則始終一致，又方金川
        與兩造並無特別親誼或仇怨，應無冒偽證罪責而為虛偽陳述之必要，是方金
        川證述被上訴人曾向其表示上訴人要幫被上訴人付貸款，並要找被上訴人去
        關子嶺玩，且被上訴人之意思係上訴人幫被上訴人償付貸款之代價是被上訴
        人陪上訴人去玩乙節，應可採信。由方金川之上開證詞雖僅可證明被上訴人
        曾向其表示上訴人幫被上訴人無償付貸款之代價是被上訴人陪上訴人去玩一
        事，然衡諸兩造於八十九年三月間方開始同居，感情正濃，被上訴人應不致
        料想到兩造以後會有訴訟，而故向方金川為虛偽陳述。是被上訴人主張上訴
        人係無償幫被上訴人償付三十萬貸款，其代價是被上訴人陪上訴人去玩，應
        可採信。
（二）、證人吳明吉於本院審理時證稱：乙○○他自己有鑰匙，我白天七點交班的時
        候，有看過他們二人（指兩造）從樓上下來要去爬山，而且我知道乙○○提
        出三萬元的生活費給被上訴人。是乙○○與被上訴人要分手的時候，向我說
        的。而且他還說經濟這麼不好，每個月給她（指被上訴人）二萬元，不需要
        給三萬元等語，吳明吉與兩造並無特別親誼或仇怨，應無冒偽證罪責而為虛
        偽陳述之必要，是吳明吉上開證述，應可採信。依吳明吉之上開證詞可知，
        兩造同居時，上訴人每月給被上訴人三萬元之生活費。兩造於八十九年三月
        間方開始同居，感情正濃，上訴人每月並給被上訴人三萬元之生活費，縱上
        開三十萬元係上訴人借給被上訴人，上訴人亦不致在當時要求被上訴人簽發
        系爭本票以為擔保。是被上訴人主張其未簽發系爭本票，應可採信。
（三）、票據之簽發，不以由本人書寫為必要，故由他人代為書寫，而由本人簽名或
        蓋章，固為實際所常見，然為免爭執，多以由本人簽名並蓋章，縱無法簽名
        ，亦由本人蓋章並加蓋指印，以免他日衍生爭執，況被上訴人並非不會簽寫
        自己名字，此亦為上訴人所不否認，是以系爭本票若確由被上訴人授權上訴
        人蓋章，上訴人自可要求被上訴人親自簽名，至少亦會要求被上訴人按捺指
        印；惟系爭本票僅發票人之印章係被上訴人所有，除此之別無被上訴人之筆
        跡，甚至連簽名部分亦由上訴人代為，上訴人亦未要求被上訴人按捺指印，
        此與一般常情有違，故上訴人辯稱因被上訴人不會簽名，始由其代為簽名，
        並由被上訴人自行蓋章，不足採信。
（四）、兩造於八十九年三月間即同居，此為兩造於原審所不爭執，雖上訴人於本院
        審理時否認兩造有同居，惟其並未舉證其自認與事實不符，其撤銷自認，自
        難允許，況證人張玉章於原審證稱：兩造是我介紹認識的，認識以後曾經同
        居在一起等語，證人吳明吉於本院審理時證稱：（請求詢問證人，被上訴人
        甲○○所住的房屋出入的人是否很複雜？）出入的份子很多。當時兩造同居
        的情形是，乙○○有時候晚上會去住那裡，有時候一天去好幾次。他們也常
        常去玩。（是否知道他們同居多久？）大約一年左右。（如何判斷上訴人有
        在被上訴人住處過夜？）乙○○他自己有鑰匙，我白天七點交班的時候，有
        看過他們二人從樓上下來要去爬山，而且我知道乙○○提出三萬元的生活費
        給被上訴人等語，顯見上訴人於原審自認兩造於八十九年三月間即同居，與
        事實相符。雖被上訴人主張同居至九十年年初分開，此與上訴人於原審所述
        係同居至八十九年十一月初，有所出入，然核對兩造所述，可見兩造至少在
        八十九年三月間至八十九年十一月初確曾同居。縱上訴人並非每天晚上睡在
        被上訴人住處，然兩造至少係親密之男女朋友關係，且上訴人持有被上訴人
        住處之鑰匙，可任意進出被上訴人住處。上訴人既持有被上訴人住處之鑰匙
        ，可任意進出被上訴人住處。則上訴人欲取得被上訴人之印章並蓋用，並非
        難事。
（五）、上訴人前曾以被上訴人於系爭支票上背書，聲請對被上訴人發支付命令，經
        本院九十年度促字第一０七五三號受理，後因被上訴人提出異議視為起訴，
        而由本院台南簡易庭九十年度南簡字第八五三號受理，嗣上訴人於審理中撤
        回訴訟。系爭支票上有關被上訴人之背書是上訴人所書寫，此為兩造所不爭
        執。上訴人雖辯稱：因被上訴人不會寫字，故幫上訴人簽名。惟背書應由背
        書人簽名或以蓋章代之，此參票據法第三十一條、第六條規定即明，而參諸
        系爭支票上關於被上訴人之背書，其上僅有上訴人代為書寫之「甲○○」字
        樣，此外並無被上訴人之簽名或蓋章，顯然有違背書之方式，不生背書之效
        力，若謂上訴人確係經被上訴人授意而代為背書，應無經上訴人自行書寫後
        ，不再要求被上訴人蓋章或按指印以為證明之理，足見系爭支票上之背書，
        確未經被上訴人同意。而由上訴人於系爭支票背書欄上未經被上訴人同意即
        填載被上訴人名字以觀，且上訴人持有被上訴人住處之鑰匙，可任意進出被
        上訴人住處，推認被上訴人主張系爭本票上之印章係上訴人未經伊同意所蓋
        用，應可採信。
（六）、上訴人另主張因被上訴人向其借款四十五萬元，始交付系爭支票予上訴人，
        上訴人在自己「彰化銀行北台南分行00000000000000號帳戶
        」內領出現金十萬元及再向小舅子黃文華調借十萬元，湊成二十萬元交付被
        上訴人，而其餘票款，有者五萬元，有者十萬元，因時隔久遠，且金額非鉅
        ，上訴人實率皆以自己經營五金衣之營收，而交付現金予被上訴人云云，然
        為被上訴人所否認，上訴人雖提出存摺一份為證，惟該存摺僅能證明有提領
        十萬元之事實，並無法證明自該存摺所提領之十萬元有交給被上訴人，至其
        餘款項，上訴人亦未能提出證據證明確有交付被上訴人，是上訴人上開主張
        ，尚不足採。
（七）、上訴人另抗辯：上開十萬元本票業經本院確定判決認非上訴人盜用被上訴人
        印章而開立，乃足明本件系爭本票被上訴人主張係上訴人盜用印章而開立，
        為無理由云云。按除表現於主文之訴訟標的外，法院於判決理由中就訴訟標
        的以外之重要爭點，本於當事人辯論之結果已為判斷時，除顯然違背法令或
        當事人已提出新訴訟資料，足以推翻原判斷之情形外，於同一當事人就該重
        要爭點所提起之訴訟中，法院及當事人就該已經法院判斷之重要爭點法律關
        係，皆不得為任何相反之判斷或主張，始符民事訴訟法上之誠信原則（最高
        法院著有八十八年度台上字第五五七號判決可資參照）。經查，上開十萬元
        本票固經前案判決認定認非上訴人盜用被上訴人印章而開立，惟該案之本票
        與本案之系爭本票係兩張不同之本票，況被上訴人於本案已舉證人張玉章、
        方金川、吳明吉為證，從該三位證人之證詞足以推論系爭本票非被上訴人所
        簽發，已如前述，是被上訴人及本院自不受前案該判決理由判斷之拘束。
四、綜上所述，系爭本票並非被上訴人所簽發，則被上訴人主張系爭本票非其簽發，
    請求確認系爭本票債權不存在，為有理由，應予准許。原審為被上訴人勝訴之判
    決，於法並無不合。上訴意旨指摘原判決不當，求予廢棄改判，為無理由，應予
    駁回。
五、本件事證已臻明確，兩造其餘攻擊防禦方法，核與判決結果無影響，爰不逐一論
    述，併此敘明。
六、據上論結，本件上訴為無理由，依民怖訴訟法第四百三十六條之一第三項、第四
    百四十九條第一項、第七十八條，判決如主文。
中      華      民      國    九十二    年      七      月     十四     日
                                  臺灣臺南地方法院民事第四庭
~B審判長法      官  蘇正賢
~B      法      官  張季芬
~B      法      官  楊佳祥
右正本證明與原本無異
不得上訴
中      華      民      國    九十二    年      七      月     十四     日
~B      法院書記官  林木村


司法院資訊處製作；財團法人民間司法改革基金會備份。
